臺灣高等法院刑事判決
108年度上訴字第3689號
上  訴  人  臺灣宜蘭地方檢察署檢察官        
被      告  李元亮
選任辯護人  程昱菁律師
            楊德海律師
上列上訴人因被告違反公職人員選舉罷免法案件，不服臺灣宜蘭
地方法院108年度訴字第62號，中華民國108年9月25日第一審判
決（起訴案號：臺灣宜蘭地方檢察署107年度選偵字第47、128號
），提起上訴，本院判決如下：
    主  文
上訴駁回。
    理  由
一、本案經本院審理結果，認原審對被告李元亮諭知無罪之判決
    ，核無不當，應予維持，並引用原審判決書記載之證據及理
    由（如附件），並補充如下。　　
二、檢察官上訴意旨略以：
　　㈠法務部調查局宜蘭縣調查站107年9月4日上午至宜蘭縣南澳
      國小，係為調查學校採購案而約談校長周文明等人，並非
      賄選，是被告於當日上午11時52分傳送有關周文明因協助
      告訴人薛秋花賄選而被調查局帶走之事，係屬不實事項。
　　㈡依證人楊雯瑛、廖慧君之證詞，固可認被告傳述有關告訴
      人賄選之事，係聽聞自楊雯瑛、廖慧君所告知之內容，惟
      被告仍須盡相當查證，具有合理理由確信為真實，始得解
      免刑責。但被告從未盡任何查證，即將該等訊息傳送給陳
      俊傑等人，自不能解免刑責。
　　㈢被告與告訴人分屬不同派系，向來不睦。依一般經驗，選
      舉期間正、負面訊息，對候選人選情均有相當影響。是被
      告縱對告訴人是否涉及賄選有所懷疑，自當更為謹慎查證
      。但其竟未查證即散布不實謠言，顯有使告訴人無法當選
      之意圖，並混淆選民對告訴人人格、品德之認知，足以毀
      損告訴人名譽。原審認被告並未憑空捏造事實，而認無傳
      播不實事項之惡意，顯有違誤。請撤銷原判決，另為適法
      之判決等語。
三、經查：
　　㈠原判決已詳敘，依最高法院107年度台上字第173號判決意
      旨，公職人員選舉罷免法第104條散布不實事項使人不當
      選罪，係刑法第310條誹謗罪之特別法，而該罪所謂「散
      布謠言或傳播不實之事」，係以行為人具有「真正惡意」
      為主觀犯罪構成要件，即使行為人無法證明其所指摘傳述
      之事項為真正，檢察官仍負有證明行為人於指摘傳述該不
      實事項之時，主觀上具有「真正惡意」之舉證責任。且衡
      諸憲法第11條保障言論自由以達成追求真理、監督政治活
      動，進而促進民主政治健全發展之功能意旨，對於事關公
      益而屬可受公評之政治性言論，因正係憲法第11條言論自
      由所要保障之目標，應認屬高價值言論，國家應給予最大
      限度之維護；在該等政治性言論具有多義性時，應採取對
      行為人有利之詮釋，且應依行為時之具體、全部情狀，綜
      合判斷行為人是否提出適當之質疑或評論，以判定其主觀
      上是否具有「真正惡意」。
　　㈡進言之，在我國民主政治社會，基於憲法第11條保障言論
      自由係為促進民主政治健全發展之功能意旨，行為人對於
      公眾、政治人物及可受公評之公共事務發表言論，如該言
      論係屬真實，固不會構成公職人員選舉罷免法第104條或
      刑法第310條之罪；即使行為人無法證明言論內容為真，
      或即使最終被證明為假，行為人亦不當然成立上開罪名，
      而應視行為人在傳述、散布言論之時，主觀上是否具有「
      真正惡意」，亦即行為人是否知悉或已明確預見言論內容
      係虛偽不實，猶基於誹謗他人名譽信用或使之當選或不當
      選之不正當目的，而向不特定多數人散布。至於是否具有
      「真正惡意」，則應就個案，依行為人所評論事件之特性
      ，參酌行為人、被評論人之身分、陳述事實之時地、查證
      事項之時效性及難易度、被害法益之輕重、與公共利益之
      關係、資料來源之可信度等因素加以綜合考量判斷，及就
      言論之整體進行詮釋，不得斷章取義；言論內容如有多樣
      解釋可能性時，原則上亦應採取對行為人有利之解釋。
　　㈢依卷證資料，被告於107年係宜蘭縣南澳鄉鄉民代表，告訴
      人薛秋花則為107年度南澳鄉鄉長選舉候選人，被告於107
      年9月4日上午11時52分許，以其行動電話「Messenger」
      通訊軟體，接續傳送「周文明因為幫薛（按指告訴人）賄
      選，剛被調查站帶走了」、「應該是吧？消息被封鎖了，
      只知校長主生（按應指時任南澳國小總務主任之「賴主生
      」）都被帶走了」等2通訊息給陳俊傑、楊雯瑛，但事實
      上周文明遭調查局人員帶回調查，係因南澳國小之學校採
      購案，而非告訴人有何賄選行為；亦即，被告傳送給陳俊
      傑、楊雯瑛之上開訊息，係屬不實。惟依前述，被告傳送
      之訊息縱屬不實，仍應綜合前述所列各項因素，綜合判斷
      被告主觀上是否有「真正惡意」。
　　㈣依下述事實，被告傳述之訊息屬言論自由之保障範圍，亦
      難認其主觀上有誹謗及使告訴人不當選之真正惡意：
　　　⒈被告當時係宜蘭縣南澳鄉鄉民代表，所傳述之訊息係影
        射參選107年度南澳鄉鄉長之告訴人涉及賄選，此事涉
        及我國民主政治基石之公職人員選舉正當合法性，係屬
        可受公評、應受全民監督之公共事務及政治性言論，而
        非與公益無關之告訴人個人私德。是依前述，被告傳述
        之訊息內容本應受較高程度之言論自由保障。
　　　⒉依證人楊雯瑛及廖慧君於原審審理中之證詞（原審卷第1
        23頁反面至129頁），被告傳述上開訊息之來源，係楊
        雯瑛將伊聽聞之南澳國小校長周文明及該校主任疑因協
        助告訴人賄選，而遭調查局人員帶走約談之事，轉知被
        告，參以當時調查局人員確有至南澳國小調查之事實，
        可見此訊息並非被告自己憑空捏造，而係聽聞他人傳述
        ，非空穴來風，而係有部分事實為依據。
　　　⒊被告係藉由行動電話「Messenger」通訊軟體傳送上開訊
        息，以此觀之，倘被告有誹謗告訴人之惡意，應會藉通
        訊軟體將此訊息大規模散布給不特定多數人，此本非難
        事。然依卷證顯示，被告傳送訊息之對象，僅有陳俊傑
        及楊雯瑛2人，其中楊雯瑛更係直接告知被告上開消息
        之人；陳俊傑則係因渠弟陳俊豪當時協助告訴人選舉事
        務，被告又與陳俊傑交好，因擔心陳俊豪涉入賄選案件
        ，乃將上開資訊告知陳俊傑等情，亦經陳俊傑於原審證
        述明確（原審卷第130至131頁），可見被告僅針對極少
        數特定人傳述上開消息，並無大規模地針對不特定多數
        人散布之行為及意圖。
　　　⒋倘被告確有玷污告訴人名譽使之落選之惡意，其應會以
        斬釘截鐵之可信語氣，甚或加油添醋地描繪煞有其事，
        以使接收訊息之人對告訴人賄選之事，深信不疑。然觀
        諸被告使用之文字，一開始雖以肯定語氣稱「周文明因
        為幫薛（秋花）賄選，剛被調查站帶走了」，但旋以疑
        問語氣稱「應該是吧？」、「只知校長主生都被帶走了
        」等語，堪見被告係以懷疑且不確定語氣傳述上開訊息
        。以此觀之，被告應無使接受訊息之人對告訴人賄選一
        事深信不疑之意，是難認其有誹謗告訴人或使之落選之
        惡意。
　　　⒌被告及告訴人當時均具公職身分，被告傳訊內容（指涉
        告訴人賄選）又係事涉公職人員選舉程序之正當合法性
        ，屬應受監督及可受公評之公共事務，本應受較高程度
        之言論自由保障，已如前述。另一方面，被告僅將上開
        訊息傳述給陳俊傑及楊雯瑛2人，並未向不特定多數人
        散布，又係以懷疑之不確定語氣傳述，可見該等訊息縱
        然不實，但未產生任何大規模散布之危險，接收訊息之
        人如要查證亦不困難，告訴人亦能在得知訊息之當下，
        輕易澄清及擺脫誤解。經權衡上揭因素綜合考量，應認
        被告所傳述之上開訊息，尚屬適當合理之質疑或評論，
        亦難認被告有何誹謗告訴人及使之落選之真正惡意。
　　㈤綜上各節，原判決認依檢察官所提證據，無法以超越合理
      懷疑之程度，確切證明被告確有誹謗告訴人及使之不當選
      之惡意，而為被告無罪之諭知，並無不合。檢察官執前詞
      上訴，指摘原判決不當，為無理由，應予駁回。
四、據上論斷，應依刑事訴訟法第373 條、第368 條，判決如主
    文。　　　　
本案經臺灣宜蘭地方檢察署檢察官李頲翰提起公訴，同署檢察官
張學翰提起上訴，臺灣高等檢察署檢察官吳廣莉到庭執行職務。
中　　華　　民　　國　 109　　年　　3 　　月　　19　　日
　　　　　　　　　刑事第十四庭  審判長法　官  黃斯偉
　　　　　　　　　　　　　　　　　　　法　官  許泰誠
　　　　　　　　　　　　　　　　　　　法　官  紀凱峰
以上正本證明與原本無異。
檢察官如不服本判決，應於收受送達後20日向本院提出上訴書狀
，惟須受刑事妥速審判法第9條限制。其未敘述上訴之理由者，
並得於提起上訴後20日內向本院補提理由書(均須按他造當事人
之人數附繕本)「切勿逕送上級法院」。
刑事妥速審判法第9條：
除前條情形外，第二審法院維持第一審所為無罪判決，提起上訴
之理由，以下列事項為限：
一、判決所適用之法令牴觸憲法。
二、判決違背司法院解釋。
三、判決違背判例。
刑事訴訟法第 377 條至第 379 條、第 393 條第 1 款之規定，
於前項案件之審理，不適用之。
                                      書記官  朱家麒
中　　華　　民　　國　　109 　年　　3 　　月　　20　　日